臺灣高等法院民事判決　九十二年度上字第八三八號
　　上訴人即附
　　帶被上訴人　甲○○
　　訴訟代理人　辛　武律師
　　上　訴　人
　　即被上訴人　乙○○
　　被上訴人即
　　附帶上訴人　聯州通運股份有限公司
　　法定代理人　張新發
　　共　　　同
　　訴訟代理人　蘇衍維律師
右當事人間請求損害賠償事件，上訴人對於中華民國九十二年六月十六日臺灣士林地
方法院九十二年度重訴字第一七○號第一審判決提起上訴，被上訴人為附帶上訴，本
院於中華民國九十三年一月十三日言詞辯論終結，判決如左：
    主      文
兩造上訴及附帶上訴均駁回。
第二審訴訟費用關於上訴部分，由上訴人各自負擔，關於附帶上訴部分，由附帶上訴
人負擔。
    事      實
甲、上訴人甲○○方面：未於言詞辯論期日到場，據其於準備程序所為聲明及陳述如
    后：
一、聲明：求為判決：
  (一)原判決廢棄。
  (二)被上訴人應連帶給付上訴人新台幣（下同）四百萬元，及自起訴狀繕本送達翌日
    起至清償日止，按週年利率百分之五計算之利息。
  (三)願供擔保，請准宣告假執行。
  (四)駁回乙○○之上訴及聯州通運股份有限公司之附帶上訴。
二、陳述：除與原判決記載相同者，予以引用外，補稱：
  (一)被上訴人乙○○係被上訴人聯州通運股份有限公司（下稱聯州公司）受僱人，於
    民國（下同）九十年九月十九日中午十二時二十五分許，駕駛車牌號碼ＩＰ－Ｆ
    五七號營業大貨車行經台北縣淡水鎮○○○路○段、八勢路口時，應注意汽車行
    駛至交岔路口時，轉彎車應讓直行車先行，而依當時情形，並無不能注意之情事
    ，竟疏未注意，在上開地點右轉，致位於其右方同向行進，由上訴人所騎乘之車
    號ＣＪＲ－七０八號機車因閃避不及而遭追撞倒地，因而受有腹部挫傷合併脾臟
    破裂、顏面撕裂傷及四肢軀幹多處擦傷之傷害，且因脾臟破裂經切除造成終生不
    治之傷殘。為此，依民法第一百八十五條、第一百八十八條、第一百九十三條、
    第一百九十五條之規定請求賠償。
 (二)上訴人受傷後，自九十年九月十九日起迄今，支付醫藥費及看護費十萬五千元；
   又因脾臟受傷切除，須經年累月服藥治療，以補強缺少脾臟功能之不足，並需長
   期投以營養之補助，以維生命之持續，每月需支出一千元，上訴人係七十二年六
   月十七日出生，依台灣地區男性平均壽命為七十一歲計算，可知尚有五十二年生
   存期間，依照霍夫曼計算法被上訴人應給付上訴人一百五十七萬一千七百四十六
   元之病後醫療及營養費用。
 (三)上訴人因脾臟摘除，對工作能力造成損害，且服兵役之資格已遭解除，就勞動力
   之減損請求被上訴人給付二百萬元。
 (四)上訴人原為健康健全之年輕人，係具有朝氣活力之有為青年，現因脾臟摘除，體
   位判定為免服兵役，此種殘障之陰影造成身心俱毀，未來前途、家庭幸福因此而
   毀滅，為此，請求被上訴人各給付慰撫金一百五十萬元予上訴人及其法定代理人
   。
 (五)上訴人就前開請求部分，因無力負擔訴訟費用，故僅請求醫藥費六千五百零四元
   、看護費一萬四千元、勞動力減少一百萬元、精神慰撫金四百五十萬元，爰僅請
   求四百萬元。
三、證據：援用原審所提出之證據。
乙、上訴人乙○○及附帶上訴人聯州公司方面：
一、聲明：求為判決：
  (一)原判決命上訴人乙○○與附帶上訴人連帶給付上訴人超過新台幣四十二萬零五百
    零四元及其法定利息部分，及假執行之宣告暨負擔訴訟費用之裁判均廢棄。
  (二)右廢棄部分，上訴人甲○○在第一審之訴及其假執行之聲請均駁回。
  (三)駁回對造之上訴。
二、陳述：除與原判決記載相同者，予以引用外，補稱：
  (一)對造雖因受傷切除脾臟，惟對於勞動能力並無影響，兵役體位雖判定為免服兵役
    體位，亦不會造成身心俱疲、家庭幸福毀滅之情況。
  (二)原審對於命賠償精神慰藉金部分，並未具體說明其依據何在，且與相似之實務判
    決相較下，亦顯過高。
三、證據：援用原審所提出之證據。
    理      由
甲、程序方面：
    上訴人甲○○經合法通知，未於言詞辯論期日到場，核無民事訴訟法第三百八十
    五條所列各款之情事，准依被上訴人之聲請，由其一造辯論而為判決。
乙、實體方面：
一、上訴人甲○○主張：被上訴人乙○○係被上訴人聯州公司受僱人，於九十年九月
    十九日中午十二時二十五分許，駕駛車牌號碼ＩＰ－Ｆ五七號營業大貨車行經台
    北縣淡水鎮○○○路○段、八勢路口時，應注意汽車行駛至交岔路口時，轉彎車
    應讓直行車先行，依當時情形，並無不能注意之情事，竟疏未注意，在上開地點
    右轉行進，撞及伊所騎乘同向直行之車號ＣＪＲ－七０八號機車，致伊受有腹部
    挫傷合併脾臟破裂、顏面撕裂傷及四肢軀幹多處擦傷，為此，依民法第一百八十
    五條、第一百八十八條、第一百九十三條、第一百九十五條之規定，求為判命被
    上訴人連帶賠償醫藥費及看護費十萬五千元、病後醫療及營養費用一百五十七萬
    一千七百四十六元、勞動力之減損二百萬元及慰撫金五百萬元，共計八百六十七
    萬六千七百四十六元及加付法定遲延利息等語（原審判決：被上訴人應連帶給付
    上訴人八十二萬零五百零四元，而駁回上訴人其餘之請求，上訴人就其請求四百
    萬元本息（包含原審判命對造給付部分）提起上訴，其餘駁回已告確定；被上訴
    人則分別對命給付超過四十二萬零五百零四元本息部分提起上訴及附帶上訴。）
    。被上訴人則以：被上訴人乙○○並無違規情形，本件車禍之發生乃上訴人所駕
    駛之重機車超速及未注意車前狀況衝撞被上訴人乙○○所駕駛營業貨車所致，被
    上訴人並無過失，且上訴人請求賠償金額過高等語，資為抗辯。
二、上訴人甲○○主張被上訴人乙○○係被上訴人聯州公司受僱人，於上開時地，駕
    駛車牌號碼ＩＰ－Ｆ五七號營業大貨車，與其所騎乘之車號ＣＪＲ－七０八號機
    車發生碰撞，致其因而受有腹部挫傷合併脾臟破裂、顏面撕裂傷及四肢軀幹多處
    擦傷，並切除脾臟，致免服兵役之事實，業據提出診斷證明書、役男徵兵檢查體
    位判定結果通知書為證（見原法院九十一交重附民第八號卷第一一－一二頁），
    並為被上訴人所不爭執，堪信為真實。
三、本件爭點一：(一)被上訴人乙○○就前揭車禍之發生是否有過失？(二)上訴人是否與
    有過失？茲分述如下：
  (一)按汽車行駛至交岔路口，轉彎車應讓直行車先行，道路交通安全規則第一百零二
    條第一項第六款前段定有明文。被上訴人乙○○於上開時地與上訴人發生碰撞之
    情，已如前述，揆諸前揭規定，被上訴人乙○○駕車於肇事路段右轉，未讓直行
    之上訴人先行，就該車禍之發生自有過失，此有台灣省台北縣區車輛行車事故鑑
    定委員會鑑定意見書及台灣省車輛行車事故覆議鑑定委員會函附卷可參（見原法
    院九十一交重附民字第八號卷第七－一○頁）。被上訴人乙○○雖辯稱伊已開始
    轉彎，上訴人始由後追撞，伊並無過失云云，然觀諸卷附之現場圖（見原法院檢
    察署九十一年度偵第二四二一號卷第一一頁），兩造所駕車輛於肇事後均已遭移
    動，實已難單憑現場圖研判被上訴人乙○○所言為實；再觀諸被上訴人乙○○於
    警訊中表示：「我駕ＩＰ－Ｆ五七號營大貨，從台北往淡水方向行駛，我當時行
    駛於外側車道，在中正東路二段與八勢路口時，欲右轉至八勢路，在路口處就與
    另當事人甲○○所駕駛之重機ＣＪＲ－七０八號發生擦撞」、「‧‧‧我的營大
    貨右前車頭部位受損‧‧‧」等語（見前卷第六－七頁）；再參以卷附照片（見
    前卷第一一－一二頁），被上訴人乙○○所駕車輛遭撞擊處為右前車門靠近車頭
    處，且依被上訴人乙○○所稱上訴人係與伊所駕車輛發生碰撞後始行倒地等情，
    可認碰撞點係於刮地痕之前，然比對卷附事故現場圖刮地痕所在位置（見前卷第
    一三頁），被上訴人乙○○辯稱伊所駕大貨車已達前揭交岔路口之中心處開始轉
    彎，上訴人尚未至交岔路口等語，並不可採。
  (二)又被上訴人乙○○抗辯上訴人就系爭車禍有未注意車前狀況及超速之過失一節，
    經查：兩造所駕車輛係同向且直行，係被上訴人乙○○未讓上訴人先行致生本件
    車禍，已如前述，上訴人並無未注意車前狀況義務之違反。另肇事地點速限為時
    速四十公里，有道路交通事故調查報告表在卷為憑（見前卷第一三頁），上訴人
    於警訊中自陳其時速約三十公里，嗣於檢察官偵查中則表示車速約三十、四十公
    里左右（見前卷第一○、一八頁），均未超速，而被上訴人乙○○指稱上訴人超
    速行駛部分則未能舉證以實其說，該部分之抗辯亦難採信，故上訴人就本件車禍
    之發生並無過失。
  (三)按因故意或過失不法侵害他人之權利者，負損害賠償責任；受僱人因執行職務，
    不法侵害他人之權利者，由僱用人與行為人連帶負損害賠償責任，民法第一百八
    十四條第一項前段、第一百八十八條第一項前段分別定有明文。被上訴人乙○○
    於執行職務時不法侵害上訴人之身體，被上訴人聯州公司為被上訴人乙○○之僱
    用人，對於上訴人因而所受之損害，依前揭說明，自應負連帶賠償責任。
四、本件爭點二：上訴人甲○○所請求之費用，應否准許？爰審酌如下：
  (一)已支出之醫療費部份：
    上訴人甲○○主張已支出醫療費用十萬五千元。按保險對象因汽車交通事故，經
    本保險提供醫療給付者，本保險之保險人，得向強制汽車責任保險之保險人代位
    請求該項給付，全民健康保險法第八十二條定有明文，從而全民健康保險之被保
    險人因汽車交通事故，經全民健康保險提供醫療給付者，全民健康保險之保險人
    自得向強制汽車責任保險之保險人代位請求該項給付，而依強制汽車責任保險法
    第三十條規定，於該範圍內，加害人或強制汽車責任保險之被保險人之損害賠償
    責任即因而解免，全民健康保險被保險人對於加害人之損害賠償請求權亦因而喪
    失（最高法院八十八年度台上字第三五三號判決參照）。查上訴人甲○○所提出
    之醫療費用單據中，應付金額雖為四萬五千八百九十二元（見原審卷第二六頁）
    ，然其中三萬九千三百八十八元為全民健保給付部分，上訴人甲○○自費支出部
    分僅六千五百零四元，揆諸前揭說明，本院就上訴人甲○○請求超過六千五百零
    四元部分，因上訴人甲○○皆未提出有實際支出之證明，無法准許。
  (二)看護費用部分：
    上訴人甲○○主張因受傷住院其間，由伊母親代為照料，故請求看護費用一萬四
    千元。經查，上訴人甲○○因該車禍致切除脾臟，該段住院期間自有請看護之必
    要，且確經其母徐月琴到庭證述屬實（見原審卷第四六頁）；又按因親屬受傷，
    而由親屬代為照顧被害人之起居，固係基於親情，但親屬看護所付出之勞力，並
    非不能評價為金錢，只因兩者身分關係密切而免除支付義務，此種親屬基於身分
    關係之恩惠，自不能加惠於加害人，故由親屬看護時，雖無現實看護費之支出，
    但應衡量及比照僱用職業護士看護情形，認被害人受有相當於看護費之損害（最
    高法院八十八年度台上字第一八二七號判決參照）。查上訴人甲○○因本件車禍
    ，於九十年九月十九日入院治療至同年月二十五日方始出院，有診斷證明書在卷
    可稽（見原法院九十一交重附民第八號卷第一一頁），並為兩造所不爭執，上訴
    人甲○○於住院其間雖無實際支付費用予徐月琴，然揆諸前開說明，仍應認伊受
    有相當看護費之損害，而全日看護每日以二千元計，故得請求之護費用一萬四千
    元（2000×7＝14000），上訴人甲○○此部分之請求，為有理由，應予准許。
  (三)喪失勞動能力部分：
    上訴人甲○○主張因切除脾臟致勞動能力受損，請求勞動力減少部分之賠償二百
    萬元，惟按不法侵害他人之身體或健康者，對於被害人因此喪失或減少勞動能力
    ，或增加生活上需要時，應負損害賠償責任，民法第一百九十三條第一項定有明
    文。而所謂喪失或減少勞動能力，謂職業上之工作能力全部或一部滅失之意。經
    查，馬偕紀念醫院對於上訴人甲○○之勞動能力是否有因本件車禍減少或喪失，
    曾函覆原審表示「甲○○於九十年九月十九日因大量內出血而施行脾臟全切除手
    術，於九十年十月三日回門診追蹤時傷口癒合良好，脾臟全切除的病人有百分之
    五至百分之七會因免疫力降低而易感染肺炎雙球菌或嗜血流行桿菌而造成敗血症
    ，但可經由施打疫苗來減少發生併發症的機會，所以通常不致影響正常工作。」
    ，有該院九十二年四月二十九日函在卷可稽（見原審卷第四○頁），是上訴人甲
    ○○並未因此車禍而喪失或減少其工作能力，故其請求賠償喪失勞動能力部分之
    損害，並非有理，自難准許。
  (四)精神慰藉金部分：
    上訴人甲○○主張因車禍切除脾臟，致伊身心受創，請求精神慰撫金四百萬元，
    惟查上訴人甲○○因本件車禍受有腹部挫傷合併脾臟破裂、顏面撕裂傷及四肢軀
    幹多處擦傷之傷害，且致脾臟因此切除，致免服兵役，已如前述，其肉體、精神
    自因此受有極大痛苦，本院斟酌實際情況，及上訴人甲○○於車禍之際為在學學
    生、被上訴人乙○○為被上訴人聯州公司貨車司機等情，認上訴人甲○○得請求
    之精神慰藉金以八十萬元為適當，逾此數額之請求，為無理由，不應准許。上訴
    人甲○○主張原審判命給付過低云云，自非可採。被上訴人雖主張原審判命賠償
    八十萬元精神慰撫金數額過高，且與相似實務判決相較之下過高云云，然精神慰
    撫金之賠償係針對實際個案，依據兩造之身分、地位、經濟狀況及被害人實際所
    受之精神上衝擊而為評估衡量，並無一體適用之原則，上訴人所稱過高等語，並
    無實據，難以採信。
  (五)因此，上訴人甲○○得請求被上訴人連帶給付八十二萬零五百零四元；被上訴人
    雖稱上訴人甲○○已領取強制汽車責任保險之保險金三十五萬三千五百零四元，
    此部分應自賠償金額予以扣除，惟其僅空言指摘，且未舉證以實其說，殊難採信
    。
四、綜上，上訴人甲○○基於侵權行為法律關係，請求上訴人乙○○及被上訴人聯州
    公司連帶給付八十二零五百零四元，及自九十二年四月二日起至清償日止，按週
    年利率百分之五計算之利息，洵屬正當，應予准許，逾此所為之請求，為無理由
    ，應予駁回，原審判命上訴人乙○○及被上訴人聯州公司如數給付，而駁回上訴
    人甲○○其餘之訴，經核並無違誤，兩造各就其敗訴部分提起上訴及附帶上訴，
    指摘原判決不當，求予廢棄改判，為無理由，應駁回其上訴。
五、本件事證已臻明確，兩造其餘攻擊防禦方法，核與判決結果已不生任何影響，不
    再贅述，併此敘明。
六、據上論結，本件兩造上訴及附帶上訴均為無理由，爰判決如主文。
中　　　華　　　民　　　國　　九十三　　年　　　二　　　月　  　三　  　日
                              民事第四庭
　　　　　　　　　　　　　　　　　審判長法　官　林　敬　修
　　　　　　　　                        法　官  劉　清　景
　　　　　　　　　　　　　　　　　　　　法　官　劉　勝　吉
正本係照原本作成。
乙○○、聯州通運公司不得上訴。
上訴人甲○○如不服本判決，應於收受送達後二十日內向本院提出上訴書狀，其未表
明上訴理由者，應於提出上訴後二十日內向本院補提理由書狀（均須按他造當事人之
人數附繕本）上訴時應提出委任律師或具有律師資格之人之委任狀；委任有律師資格
者，另應附具律師資格證書及釋明委任人與受任人有民事訴訟法第四百六十六條之一
第一項但書或第二項（詳附註）所定關係之釋明文書影本。
中　　　華　　　民　　　國　　九十三　　年　　　二　　　月　　　四　　　日
　　　　　　　　　　　　　　　　　　　　書記官　李　翠　齡
附註：
民事訴訟法第四百六十六條之一（第一項、第二項）：
對於第二審判決上訴，上訴人應委任律師為訴訟代理人。但上訴人或其他法定代理人
具有律師資格者，不在此限。
上訴人之配偶、三親等內之血親、二親等內之姻親，或上訴人為法人、中央或地方機
關時，其所屬專任人員具有律師資格並經法院認為適當者，亦得為第三審訴訟代理人
。
